【裁判字號】    89,訴,1294
【裁判日期】    900829
【裁判案由】    偽造文書
【裁判全文】
臺灣臺北地方法院刑事判決                        八十九年度訴字第一二九四號
    公  訴  人  臺灣臺北地方法院檢察署檢察官
    被      告  丙○○
    選任辯護人  簡炎申
右列被告因偽造文書案件，經檢察官提起公訴（八十八年度偵字第二六三六號），
本院判決如左：
    主  文
丙○○無罪。
    理  由
一、公訴意旨略以：被告丙○○係匯豐房屋仲介股份有限公司（下稱匯豐公司）之負
    責人，其明知該公司所申請使用之（０二）0000000號電話並未過戶予劉
    其書，竟於民國八十四年六月十五日，至中華電信股份有限公司臺灣北區電信分
    公司臺北北區營運處，冒用劉其書名義，填具市內電話過戶申請書，並持偽造之
    劉其書印章蓋用印文於該申請書上，將前揭電話過戶予劉其書名下，足以生損害
    於劉其書及中華電信股份有限公司對使用客戶管理之正確性，因認被告涉犯刑法
    第二百十六條、第二百十條行使偽造私文書及同法第二百十七條第一項偽造印章
    、印文罪嫌。
二、按犯罪事實應依證據認定之，無證據不得推定其犯罪事實；不能證明被告犯罪者
    ，應諭知無罪之判決，刑事訴訟法第一百五十四條、第三百零一條第一項分別定
    有明文。又事實之認定，應憑證據，如未能發現相當證據，或證據不足以證明，
    自不能以推測或擬制之方法，為裁判基礎（最高法院四十年台上字第八六號判例
    參照）；且認定犯罪事實所憑之證據，雖不以直接證據為限，間接證據亦包括在
    內，然而無論直接證據或間接證據，其為訴訟上之證明，須於通常一般之人均不
    致有所懷疑，而得確信其為真實之程度者，始得據為有罪之認定，倘其證明尚未
    達到此一程度，而有合理之懷疑存在而無從使事實審法院得有罪之確信時，即應
    由法院為諭知被告無罪之判決（最高法院七十六年台上字第四九八六號判例參照
    ）。刑事訴訟法第一百五十五條第一項規定：證據之證明力，由法院自由判斷。
    然此並非謂法官對於事實之認定得流於專斷，其對事實所為認定仍須經過合理之
    推理過程。此合理之推理過程，除實定法所明文規定之證據法則外，法官仍須受
    二大原則─即論理法則及經驗法則之拘束，以論理法則及經驗法則為事實之判斷
    基準。最高法院五十三年台上字第二○六七號判例即明白揭示「證據之證明力如
    何，雖屬於事實審法院自由判斷職權，而其所為判斷，仍應受經驗法則與論理法
    則之支配」。亦即對該事實之存在與否，於訴訟上之證明可達於有高度之蓋然性
    為已足，當然於刑事程序上，認定犯罪事實存在之此種高度之蓋然性必需「超越
    合理之懷疑」，使通常一般人均不致有所懷疑，而得確信其真實方可。如證據之
    本身依照吾人日常生活經驗所得之定則觀察，尚非無疑竇時，則遽難採為判決之
    基礎（最高法院四十八年度台上字第四七五號判例參照）。
三、本件公訴人認被告涉犯右揭犯行，係以證人甲○○（業經不起訴處分）於偵查中
    到庭證稱當初其曾允諾被告要購買其一線電話，但只是口頭說說，並未過戶等語
    ，及證人即中華電信股份有限公司北區營業處第三科（下稱中華電信）承辦人丁○到庭證稱本件申請書上寫「本人」，原則上要有雙方證件正本和印章，但本件
    有代理人，就由趙先生代理雙方辦過戶，伊還特別註明「本人」等情在卷，是以
    前開電話原係匯豐公司所申請使用，被告又係該公司之負責人，斷無不知該電話
    已過戶他人名下之理。復有「市內電話過戶申請書」影本一紙附卷可佐，資為論
    據。訊據被告則堅決否認有何公訴人所指之犯行，辯稱：八十四年初其將匯豐公
    司遷到臺北市○○○路三五○號二樓，向甲○○之今彩企業有限公司承租一個辦
    公桌使用，因伊公司有六、七線電話，甲○○就跟伊買一線電話，其於八十四年
    過年後沒多久將國民身分證及匯豐公司大小章交給甲○○或乙○○辦理過戶，過
    了一個多月，其跟甲○○催，甲○○才將身分證及印章歸還；其不認識劉其書，
    從不知道有電話過戶給劉其書；上開市內電話過戶申請書非其所填寫，且其上新
    客戶、戶籍地址、身分證統一編號等欄位，均有被立可白塗改過之痕跡，並非正
    常程序等語。
四、經查：
  (一)證人甲○○於本案調查時到庭證稱：被告說要賣其等一線電話，其亦同意跟被告
    買等語，核與證人即今彩公司先前之負責人黎仕宏於本案調查時到庭證稱：公司
    剛成立時只有一線電話，需要電話，就由甲○○跟被告談，向被告買一至二線電
    話，由伊去辦理電話過戶，錢是甲○○之妻乙○○付給被告的等語，及證人即甲○○之妻乙○○於本案調查時亦到庭證稱：公司剛成立，有向被告買一至二線電
    話，是甲○○跟被告談的，錢已付給他等語大致相符，又參以卷附八十四年三月
    八日電話號碼0000000號及0000000號市內電話過戶申請書影本各
    一紙（參見偵查卷第六十六頁、第六十七頁），足證被告為負責人之匯豐公司確
    實曾過戶上述二號電話予甲○○之今彩公司，是以今彩公司確實向被告購買一至
    二線電話，且已辦妥過戶手續，則證人甲○○於偵查中陳稱：當初其曾允諾被告
    要購買一線電話，但只是口頭說說，並未過戶等語，顯與事實不符，不足憑信。
  (二)次查，證人丁○於本案調查時證稱：申請電話過戶，若有一方不能到場而由代理
    人辦理時，代理人應攜帶原客戶及新客戶雙方證件正本及印章，本件申請書其在
    原客戶簽章欄寫「本人」二字，是因為原客戶本人有到場才這樣註明，若是在新
    客戶簽章欄註明「本人」二字，則表示新客戶本人有到場；因其等服務員非專業
    ，沒辦法確定持身分證者之真偽，僅以常識判斷，並核對身分證號碼與內部電腦
    資料等語。由此足徵，證人丁○之所以在上開過戶予劉其書之市內電話過戶申請
    書上原客戶簽章欄內註明「本人」二字，係因其核對前來辦理過戶者所持之國民
    身分證之統一編號與中華電信內部電腦資料一致，再以一般之注意程度判斷持證
    者與國民身分證所示之人應為同一人，認係由本人前來申請，即加以註記「本人
    」二字，實則其並無法完全確定持證件到場申請者，必定為其所註明之原客戶或
    新客戶「本人」。從而，上開市內電話過戶申請書上原客戶即「匯豐公司丙○○」簽章欄內經承辦人丁○雖註明「本人」二字，亦無從遽認本件申請書確實由
    被告本人親自到場申請。
  (三)第查，經本院函囑法務部調查局就上開八十四年六月十五日過戶予劉其書之市內
    電話過戶申請書上筆跡與被告所書寫之筆跡比對鑑定，鑑定結果為：「八十四年
    六月十五日『丙○○』市內電話過戶申請書一紙，其上藍色原子筆書寫之字跡（
    即原客戶欄之電話號碼、客戶名稱、公司代表人、裝機地址、身分證統一編號及
    營業證照統一編號；新客戶欄之客戶名稱、戶籍地址及身分證統一編號）編為甲
    1類，黑色原子筆書寫之字跡（即代理人欄之姓名、身分證統一編號及戶籍地址
    ）編為甲2類。丙○○筆記簿二本、當庭筆跡二紙其上字跡編為乙類。甲1、甲2
    類字跡與乙類字跡不同」，此有法務部調查局九十年六月二十九日（九○）陸（
    二）字第九○○三二九四○號鑑定通知書一件存卷足按，可徵上開過戶予劉其書
    之市內電話過戶申請書並非被告所填寫。
  (四)再查，證人黎仕宏於本院調查時到庭結證稱：匯豐公司之電話號碼000000
    0號及0000000號係由其去辦理過戶，二張市內電話過戶申請書上聯絡電
    話、聯絡人、戶籍地址與身分證統一編號由伊填寫，其他部分可能是乙○○寫的
    ，是她先填好資料由伊去辦理，被告及匯豐公司的章應是公司（指今彩公司）這
    邊蓋的，這兩張申請書應該是乙○○交給伊的等語，又辦理市內電話過戶申請，
    應攜帶原客戶及新客戶雙方證件正本及印章，業如前述，是以上開000000
    0號及0000000號二線電話既已從匯豐公司名下過戶予今彩公司，上開二
    線電話過戶申請書其上匯豐公司大小章且由今彩公司蓋好，部分內容又係證人乙○○填好再交予證人黎仕宏去辦理過戶，足見被告確實曾將其國民身分證及匯豐
    公司大小章交付甲○○或乙○○以辦理電話過戶。再參以上開過戶予劉其書之市
    內電話過戶申請並非被告所填寫，證人即承辦人丁○亦不確定是否確係被告親自
    到場辦理過戶申請，從而被告將國民身分證及匯豐公司大小章交付他人期間，是
    否曾遭他人冒用而將0000000號電話過戶予劉其書，非無可能。
  (五)綜上所述，證人甲○○於偵查中陳稱曾允諾被告要購買一線電話，但只是口頭說
    說，並未過戶等語，既與事實不符，不足採信；證人即承辦人丁○亦無法確認係
    被告親自到場辦理申請過戶；且上開過戶予劉其書之市內電話過戶申請書字跡經
    送法務部調查局鑑定結果與被告筆跡不同，顯非被告所填寫；被告又確實曾將國
    民身分證及匯豐公司大小章交付證人甲○○或乙○○保管，以辦理電話過戶，則
    公訴人以證人甲○○於偵查中不實之陳述、證人丁○之證詞及上開過戶予劉其書
    之市內電話過戶申請書上有匯豐公司及被告印章，經證人丁○於原客戶欄「匯豐
    公司」「丙○○」印文旁註明「本人」二字資為論據，顯然不足以證明被告確實
    有冒用劉其書名義，填具市內電話過戶申請書，偽造劉其書印章蓋用印文於該申
    請書上，將0000000號電話過戶予劉其書名下之犯行。則公訴人之舉證既
    未達使一般人均不致產生合理懷疑之高度蓋然性程度，自難以0000000號
    電話自被告為負責人之匯豐公司名下過戶予劉其書，申請書上復有匯豐公司及被
    告印文，逕認被告有上開公訴人所指之偽造文書犯行。此外，復查無其他積極證
    據足認被告確有公訴人所指上開偽造文書犯行，本件不能證明被告犯罪，自應諭
    知被告無罪之判決。
據上論斷，應依刑事訴訟法第三百零一條第一項前段，判決如主文。
本案經檢察官俞秀端到庭執行職務
中    華    民    國      九十        年      八        月    二十九    日
                                      臺灣臺北地方法院刑事第八庭
                      法  官   張  筱  琪
右正本證明與原本無異。
如不服本判決，應於判決送達後十日內向本院提出上訴狀(應抄附繕本)。告訴人
或被害人如對於本判決不服者，應具備理由請求檢察官上訴，其上訴期間之計算
係以檢察官收受判決正本之日期為準。
                                          書記官   耿  鳳  君
中      華      民      國      九十      年    八      月    三十一    日


司法院資訊處製作；財團法人民間司法改革基金會備份。
